【裁判字號】    97,上訴,1131
【裁判日期】    970723
【裁判案由】    強盜
【裁判全文】
臺灣高等法院刑事判決                97年度上訴字第1131號
上  訴  人  臺灣新竹地方法院檢察署檢察官
上  訴  人
即  被  告  甲○○
                    原於臺灣新竹監獄執行
                    現借提
選任辯護人  呂光武律師
上列上訴人因被告強盜案件，不服臺灣新竹地方法院96年度訴字
第395號，中華民國97年1月28日第一審判決（起訴案號：臺灣新
竹地方法院檢察署95年度偵字第6386號），提起上訴，本院判決
如下：
    主  文
上訴駁回。
    事  實
一、甲○○前曾於民國 (下同)92 年間因違反毒品危害防制條例
    案件，經原審於93年8月23日以92年度訴字第615號判決分別
    判處有期徒刑10月、4月，並定應執行刑為有期徒刑1年確定
    ，甫於95年1月30日縮刑期滿執行完畢。詎仍不知悔改，與
    姓名、年籍不詳，綽號「阿昌」之成年男子，共同基於意圖
    為自己不法所有之犯意聯絡，於95年11月4日晚上11時許，
    由「阿昌」駕駛甲○○所有車牌號碼CF-3195號之自小客車
    搭載甲○○，一同前往新竹縣芎林鄉水坑村6鄰48號旁之乙
    ○○所有放置雜物之2處工寮前，先以不詳之方法毀壞設於
    工寮前之鐵門上屬於安全設備之掛鎖，再至該工寮後方，徒
    手竊取乙○○所有放置於該工寮外之鋁窗，得手後即載運至
    芎林鄉竹林大橋橋下暫行堆置，2人並接續前揭竊盜之單一
    犯意，立即返回上開處所之另1處工寮竊取鋁門，得手後原
    欲將該鋁門放置於上開自小客車內，然因鋁門體積過大無法
    裝進該自小客車而作罷。同日晚上約12時許，乙○○及新竹
    縣警察局竹東分局芎林分駐所員警宋開明因接獲乙○○鄰人
    通知而到達現場發覺該自小客車，乙○○遂以其所管領使用
    登記在其妻陳麗櫻名下之HKH-315號重型機車橫放在路中，
    宋開明則以新竹縣警察局所有配置予其執行公務用之BWA-17
    9號重型機車直放在路中阻擋甲○○等人之去路，彼2人亦站
    在路中機車後面阻擋，甲○○見狀立即搭乘上開自小客車，
    並與「阿昌」共同基於因脫免逮捕而施強暴之犯意聯絡，由
    「阿昌」駕駛上開自小客車搭載甲○○，往乙○○、宋開明
    及上開2部重型機車之方向以時速約40、50公里加速急駛而
    來 (乙○○站立位置距自小客車為10公尺、宋開明站立位置
    距自小客車為15公尺、乙○○橫放在路中之重型機車距自小
    客車為10公尺、宋開明直放在路中之重型機車距自小客車為
    16公尺)，致使乙○○及宋開明瞬間難以抗拒，兩人見狀，
    立即往兩側樹旁趴倒閃避，渠等所使用之上開2部重型機車
    則分別遭撞飛、車頭撞爛 (乙○○機車右側、左後毀損，宋
    開明機車則全毀，無法修復)，「阿昌」與甲○○迅即逃離
    現場。嗣由「阿昌」於同年11月5日上午11時許將上開竊得
    之鋁窗出售予不知情之資源回收業者朱昌堂（另由檢察官為
    不起訴處分確定）。經警依上開自用小客車衝撞後所掉落於
    現場之左後視鏡及左後輪擋泥板循線追查，始得悉上情。
二、案經乙○○及宋開明訴由新竹縣警察局竹東分局報告台灣新
    竹地方法院檢察署檢察官偵查起訴。
    理  由
壹、程序部分：
一、按被告以外之人於審判外之陳述，雖不符刑事訴訟法第159
    條之1 至第159 條之4 之規定，而經當事人於審判程序同意
    作為證據，法院審酌該言詞陳述或書面陳述作成時之情況，
    認為適當者，亦得為證據，刑事訴訟法第第159 條之5 第1
    項定有明文。本件被告及辯護人對於證人對於證人乙○○、
    宋開明於警詢、偵查及原審之證述與證人朱昌堂、余佳銜於
    警詢之陳述之證據能力均表示不爭執 (僅認證人乙○○、宋
    開明於偵查及原審之證述與事實不符，是否有理？詳如後述
    )，且上開證據與本案待證事實間具有相當之關聯性，自得
    作為本案證據。依刑事訴訟法第159條之5之規定，均具有證
    據能力。
二、本案警繪現場圖、採證照片等，經審酌其作成之情況，核均
    與刑事訴訟法第159條之4之規定相符，復查無違背法定程序
    之取得情形，因認宜例外賦予其證據適格之地位，認有證據
    能力，得為本案之證據。
貳、實體部分：
一、訊之上訴人即被告甲○○對於與「阿昌」之成年男子於上開
    時地竊取乙○○工寮內外之鋁窗、鋁門，且於離開現場時其
    自小客車撞及被害人乙○○、宋開明之機車導致被告自小客
    車左後視鏡鏡片1面及左後擋泥板1面掉落現場等事實均坦承
    不諱，核與被害人乙○○於警詢、偵查中暨原審審理時所證
    相符（參偵查卷第11-17頁、第85-86頁，原審卷第57-66頁
    ），並經證人即收購該鋁窗之朱昌堂於警詢時陳述無訛（參
    偵卷第23-27頁）。此外，復有新竹縣警察局竹東分局所繪
    現場圖、搜索扣押筆錄、扣押物品目錄表、贓物認領保管單
    及相片附卷可佐（參偵查卷第30-39頁、第45頁、第61-64頁
    、第67-71頁、本院卷補足相關資料），且被告於案發後之
    95 年11月5日中午將上開受損之自小客車送至新竹縣竹東鎮
    ○○路83號之21余佳銜所開設之汽車修理廠修理等情，亦據
    證人余佳銜於警詢時陳述在卷（參偵查卷第29頁），而被告
    送修之上開自小客車確已無左後視鏡且無左後擋泥板，亦有
    相片在卷可證（參偵查卷第47-55頁、第57-5 8頁），堪認
    被告之自白與事實相符。雖被告否認有何毀壞被害人乙○○
    工寮前之鐵門掛鎖等情，惟被害人乙○○上開工寮前之鐵門
    上掛鎖遭毀損等情，迭據被害人乙○○於警詢陳述其鐵門鎖
    頭遭破壞等語（參偵查卷第12頁）暨於原審審理時證述其鐵
    門上之大型掛鎖遭破壞、鎖頭上之勾勾已與鎖頭本身分離等
    語甚詳（參原審卷第58頁），並有掛鎖毀損之相片附卷可證
    （參偵查卷第63頁），是被告與「阿昌」之成年男子共同破
    壞屬安全設備之掛鎖竊取乙○○之鋁窗、鋁門之犯行堪以認
    定。
二、被告甲○○雖又否認有何因脫免逮捕而施強暴犯行，辯稱：
    當時非伊駕車，伊係見到有人與車燈，「阿昌」叫其趕快上
    車後就將車開走，當時機車是停放在路旁樹邊；伊未與「阿
    昌」之人有共同施強暴之犯意聯絡云云。惟查；
(一)被告所搭乘之上開自小客車於發現被害人乙○○與宋開明之
    人與機車後如何於瞬間加速急駛衝向乙○○、宋開明等人與
    機車等情，迭據證人乙○○與宋開明於警詢、偵查中證述在
    卷（參偵查卷第12頁、第16頁、第21頁、第85頁、第93-94
    頁）。且證人乙○○原審審理時亦證稱：「我只有看到一個
    人影跳上車，當時燈很亮，然後那部車就朝我們這邊衝過來
    。當時很快就衝過來，大約一、兩秒。」「車子就朝我們撞
    過來，我反應都來不及，是直接往樹旁邊倒才來得及，如果
    我用腳走路一定來不及、會被撞到，因為是馬上衝過來。」
    「（問：從你發現被告他們到他們開車衝撞你，中間隔了多
    久時間？）時間很短暫、沒有幾秒鐘，短到幾乎反應不過來
    。」「（問：從被告跳上車，車子就開始衝嗎？）馬上往前
    衝。」「（問：當時你是站在路旁、還是路中間？）我站在
    路中間機車後面，警察在我後面，我不曉得他站的位置，機
    車都放在路中間。」「（問：你們的機車都有被撞倒？）有
    。」「（問：機車既然在路中間，被被告車子撞倒後，被告
    如何移除倒地機車後離開現場？）機車被撞飛了，我的機車
    是橫放著被撞飛，機車右側、左後毀損，警察的機車是直放
    著，車頭被撞爛。」「（問：你認為當時被告的那部車，很
    快衝過來，你有無辦法抵抗？）沒有辦法，肉身無法抵抗車
    子，而且警察也不敢抵抗。」「（問：當時你是站在路旁還
    是路中間？）我站在路中間機車後面，警察在我後面，車都
    放在路中間。」（參原審卷第60-63頁）。另證人宋開明於
    原審審理時復證稱：「在馬路邊的工寮旁發現有一台汽車，
    遠遠看到一個人，那個人看到我們就馬上上車，然後我們就
    往前到那部車方向去查看情形，靠近約三十公尺我們把車放
    在路邊，結果那個人已經上車就直接衝撞我們，我跟報案人
    就往旁邊閃。」「我們遠遠就看到有車輛，就把機車騎過去
    離該部車約有30公尺地方的路中間，準備上前去盤查，結果
    對方直接把車子開過來、朝我們衝撞。」「（問：那條道路
    ，你們機車停放在路中間，其他車輛可否通行？）不行，那
    條路是算一個車道而已。」「我人在路中間，告訴人人在我
    前面，機車也是停在路中間」「（問：從你發現被告跳上車
    、到他們開車衝撞你們，時間隔了多久？）一下下。」「（
    問：你當時把你的警用機車停在路中間，目的是要擋住他們
    的車子嗎？）是。(問：當時車頭是朝向被告汽車？)是 (
    按指直放)」「（問：從你騎機車停放在被告他們車子約30
    公尺遠的地方到他們車子衝撞你們機車，中間隔了多久時間
    ？）可能沒有五秒，他們一倒車就衝過來。」「（問：你那
    部警用機車，何處被撞壞？）車頭全毀 (無法修復，已報廢
    ) 。」「（問：被告衝撞過來時，你站在何處？）那時我已
    經停好車子才剛往前走五公尺，他們就衝過來了。我當時是
    走在路中間。」「（問：你走在路中間，他們衝過來，你當
    時能否抵抗？）不能抵抗，因為太突然了，所以我當時的反
    應是往旁邊撲倒。」「（問：依你判斷，當時他們車子的車
    速有多快？）時速約40、50公里左右，一倒車就直接衝撞過
    來。」（參原審卷第67-68頁、第71-73頁）。另就卷附之機
    車車損相片（參偵查卷第58-60頁、第65-66頁）以觀，該部
    警用機車車頭全毀，而被害人乙○○之上開機車右側、左後
    毀損，堪認被告所搭乘之自小客車於衝撞機車時之車速甚快
    。
(二)又被害人2人當時人車均在路中間，且該道路甚為狹窄，並
    無多餘通道，亦據證人乙○○、宋開明證述甚詳，故被害人
    僅能於瞬間向道路兩旁急速撲倒，連該2部機車都被撞毀、
    撞飛，更何況以被害人之肉身何能抵擋？應認被害人面對上
    開自小客車之急速衝撞已達難以抗拒之程度。
(三)雖證人乙○○、宋開明均證述無法確定究係由何人駕駛自小
    客車衝撞，而被告堅稱並非由其駕駛自小客車，然被告自承
    當時坐於副駕駛座，則被告若無心對乙○○等人施強暴，大
    可要求「阿昌」之人勿駕車衝撞，縱當時時間短暫，然該自
    小客車係被告所有，其對該車之性能應知之甚詳，亦可於瞬
    間將該自小客車之排擋轉換為空檔以阻擋「阿昌」之人加速
    衝撞，況被告自承害怕被抓，足認其已有為脫免逮捕而與「
    阿昌」之人施強暴之犯意聯絡。
(四)至辯護人以證人乙○○、宋開明於偵查及原審之證述與事實
    不符，為被告辯稱(一)被告與「阿昌」將首先竊得之鋁窗，載
    運至前述竹林大橋下暫放後，復返回另1處工寮竊取鋁門，
    因該鋁門過大未裝入自小客車，是此後一行為係屬中止犯。
    (二)證人乙○○、宋開明均未證稱有何逮捕動作及有向被告與
    「阿昌」表示不得離開現場，且被告稱證人等係將機車放在
    路旁，核與證人宋開明稱其等將車放在路旁與證人乙○○於
    原審所繪之現場圖所示機車放在路邊相符，是前開兩部機車
    均擺放至路邊，而非路中央；又依竹東分局所繪現場圖所示
    ，路寬為2.4公尺，被告所有之小客車車寬約1.8公尺，如證
    人等之身高為1.6公尺，則在見小客車向其等直衝而來時，
    向路邊撲倒，證人等之腳位置仍應在道路中線或逾中線，此
    際證人等之腳必會被汽車輾過或有皮肉傷，然證人等均無任
    何傷害，足見其等非站在路中央阻擋去路；再者，乙○○稱
    其之機車係橫放，警用機車係直放，然宋開明則證述兩輛機
    車係平行停放，是證人等所述彼此歧異，又乙○○謂車燈有
    開，宋開明則稱並無開燈，足證其等證述出入甚大。由上可
    知證人等並無阻擋被告之行為，被告亦無強暴脅迫行為，故
    不符準強盜罪之構成要件，且竹東分局所檢送之現場圖所示
    證人二人與機車之位置均與事實不符。(三)上訴人並未破壞門
    鎖或安全設備，且工寮非住宅，故被告行為不夠成立加重竊
    盜罪云云。惟查(一)被告甲○○與「阿昌」係基於接續竊盜之
    犯意，於竊取鋁窗後，復竊取鋁門，嗣因鋁門過大無法裝進
    上開自小客車而作罷，顯見被告並無中止犯行之主觀意思，
    且鋁窗、鋁門皆在渠等實力支配之下，已完成竊盜犯行，被
    告並未防止犯罪結果之發生，自不該當中止犯之要件。(二)又
    證人乙○○、宋開明均證述，其等皆將機車停放於路中央，
    目的係為被告等逃跑（參偵卷第16頁、21頁、原審卷第71頁
    ），是證人等均有防阻被告脫逃之行為，而被告甲○○任由
    「阿昌」駕車衝撞證人等及前揭兩輛機車，並致機車損壞，
    顯係與「阿昌」有犯意聯絡，以強暴方式脫免逮捕，並致證
    人等難以抗拒之程度，均如前述，是被告自成立準強盜罪。
    另就卷附之機車車損相片以觀警用機車應係直放，始致車頭
    全毀，而被害人乙○○之上開機車應係橫放，機車之右側、
    左後方被毀損，且警員宋開明證稱兩輛機車係平行停放，係
    在說明兩輛機車係前後擺放，與橫放、直放無涉，是證人所
    言並無歧異之處；又證人宋開明證述其發現被告車輛時，該
    車車燈未亮，惟在其與乙○○騎乘機車過去時，該車有亮車
    燈（參原審卷第68頁），是證人等所言並無歧異；再者，證
    人等並未因車輛之衝撞行為受傷，係因其等動作迅速敏捷所
    致，自不得以此遽謂證人等未站在路中央阻擋被告之去路。
    (三)如前所述，被害人乙○○於警詢及原審均已明確證述，其
    鐵門上之大型掛鎖遭破壞、鎖頭上之勾勾已與鎖頭本身分離
    等語，並有掛鎖毀損之相片附卷可證，是被告與「阿昌」確
    有共同毀壞安全設備竊盜之犯行。從而，辯護人上開所辯，
    均無足採，併此敘明。
(五)綜上所述，被告所辯，顯係卸責之詞，不足採信。被告共同
    毀壞安全設備竊盜因脫免逮捕而施強暴脅迫之犯行堪以認定
    。
三、按門鎖為安全設備之一種，被告毀壞門鎖行竊，自應論以刑
    法第321條第1項第2款之毀壞安全設備竊盜罪，惟此處所謂
    門鎖，係指附加於門上之鎖而言。次按行為人主觀上就同一
    犯罪構成事實，以單一行為之數個舉動接續進行，以實現一
    個犯罪構成要件，侵害同一法益，客觀上亦認係實施一個犯
    罪行為時，始為接續犯，屬實質上之一罪。再按刑法第329
    條之規定旨在以刑罰之手段，保障人民之身體自由、人身安
    全及財產權，免受他人非法之侵害，以實現憲法第8條、第
    22條及第15條規定之意旨。立法者就竊盜或搶奪而當場施以
    強暴、脅迫者，僅列舉防護贓物、脫免逮捕或湮滅罪證三種
    經常導致強暴、脅迫行為之具體事由，係選擇對身體自由與
    人身安全較為危險之情形，視為與強盜行為相同，而予以重
    罰。至於僅將上開情形之竊盜罪與搶奪罪擬制為強盜罪，乃
    因其他財產犯罪，其取財行為與強暴、脅迫行為間鮮有時空
    之緊密連接關係，故上開規定尚未逾越立法者合理之自由形
    成範圍，難謂係就相同事物為不合理之差別對待。經該規定
    擬制為強盜罪之強暴、脅迫構成要件行為，乃指達於使人難
    以抗拒之程度者而言。又按意思之聯絡並不限於事前有所謀
    議，即僅於行為當時有共同犯意之聯絡者，亦屬之，且其表
    示之方法，亦不以明示通謀為必要，即相互間有默示之合致
    ，亦無不可。本件被告與「阿昌」之人破壞被害人乙○○工
    寮前鐵門上之掛鎖以進入行竊，雖被告與「阿昌」之人於竊
    得鋁窗後先載運至他處堆放，然被告等迅即折返再度竊取鋁
    門得手僅未裝載上車，顯係基於單一之竊盜犯意侵害同一法
    益，為接續犯。其等於第2趟之竊取鋁門得手惟未裝載上車
    因遇被害人乙○○與警員宋開明以人車阻擋而駕車衝撞，致
    機車被撞毀、撞飛，被害人則向道路兩旁急速撲倒，客觀上
    已使人難以抗拒，核係犯刑法第330條第1項、第329條、第
    321 條第1項第2款之毀壞安全設備竊盜因脫免逮捕而當場施
    以強暴罪。至警員宋開明固於被告犯罪當時，依法執行職務
    ，然被告當時僅看到被害人乙○○與警員宋開明所騎機車之
    燈光及車輛停在遠處，此業經被告於原審自承無訛（參原審
    卷第80頁），且證人宋開明亦稱當地並無路燈（參原審卷第
    68頁），衡情被告當時應無法認知宋開明之員警身分及在執
    行職務，是被告不成立刑法第135條之妨害公務罪，併此敘
    明。又公訴人雖認被告與「阿昌」之人駕車衝撞，致被害人
    之機車撞毀，另犯有刑法第354條之毀損罪云云，然被告既
    以脫免逮捕之目的，施強暴於被害人之人車，是其實施之撞
    毀機車，即屬加重準強盜罪部分行為，自無庸再論以毀損罪
    。本件雖無積極證據證明係被告駕車衝撞，然其與「阿昌」
    之人相互間就因脫免逮捕而施強暴之犯行有默示之合致，參
    照上開說明，仍應論以共同正犯。被告與「阿昌」之人一駕
    車衝撞行為同時侵害乙○○與宋開明之身體、財產法益，為
    同種想像競合犯，應從一重處斷。又被告曾於92年間因違反
    毒品危害防制條例案件，經本院於93年8月23日以92年度訴
    字第615號判決分別判處有期徒刑10月、4月，並定應執行刑
    為有期徒刑1年確定，甫於95年1月30日縮刑期滿執行完畢，
    此有本院被告前案紀錄表附卷可參，其於前案執行完畢後5
    年內故意再犯本件有期徒刑以上之罪，為累犯，依刑法第47
    條第1項規定加重其刑。
四、原審認事證明確，適用上開規定，並審酌被告年輕力壯，不
    思上進，夥同他人竊取財物脫逃時駕車衝撞被害人，犯罪情
    節甚為嚴重，犯後僅坦承普通竊盜犯行，就加重竊盜及準強
    盜部分則飾詞推諉，足認其毫無悔意等一切情狀，量處有期
    徒刑7年2月。於判決理由詳予論述，經核認事用法及量刑均
    無不合。
五、被告上訴猶執前詞否認犯行，指摘原判決不當，請求撤銷改
    判云云，為無理由，應予駁回。另檢察官上訴，指摘原判決
    量刑過輕云云。惟查原審業經衡情酌理，方為本案科刑，其
    量刑妥適，是檢察官指摘原審量刑過輕，為不可採，其上訴
    亦無理由，應併駁回。
據上論斷，應依刑事訴訟法第368條，判決如主文。
本案經檢察官王壬貴到庭執行職務。
中    華    民    國    97    年    7     月    23    日
                  刑事第十八庭  審判長法  官  吳鴻章
                                      法  官  段景榕
                                      法  官  周政達
以上正本證明與原本無異。
如不服本判決，應於收受送達後十日內向本院提出上訴書狀，其
未敘述上訴之理由者並得於提起上訴後十日內向本院補提理由書
（均須按他造當事人之人數附繕本）。
                                      書記官  魏淑娟
中    華    民    國    97    年    7     月    23    日
附錄：本案論罪科刑法條全文
中華民國刑法第321 條（加重竊盜罪）
犯竊盜罪而有左列情形之一者，處 6 月以上、 5 年以下有期徒
刑：
一  於夜間侵入住宅或有人居住之建築物、船艦或隱匿其內而犯
    之者。
二  毀越門扇、牆垣或其他安全設備而犯之者。
三  攜帶兇器而犯之者。
四  結夥三人以上而犯之者。
五  乘火災、水災或其他災害之際而犯之者。
六  在車站或埠頭而犯之者。
前項之未遂犯罰之。
中華民國刑法第329 條（準強盜罪）
竊盜或搶奪，因防護贓物、脫免逮捕或湮滅罪證，而當場施以強
暴脅迫者，以強盜論。
中華民國刑法第330 條（加重強盜罪）
犯強盜罪而有第321 條第1 項各款情形之一者，處7 年以上有期
徒刑。
前項之未遂犯罰之。


司法院資訊處製作；財團法人民間司法改革基金會備份。
